【裁判字號】    99,簡上,50
【裁判日期】    990720
【裁判案由】    債務人異議之訴等
【裁判全文】
臺灣板橋地方法院民事判決              99年度簡上字第50號
上  訴  人  己○○○
            丙○○
            戊○○
            丁○○
兼共同訴訟
代  理  人  乙○○
被上訴人    甲○○
上列當事人間債務人異議之訴等事件，上訴人對於中華民國98年
12月31日本院板橋簡易庭98年板簡字第2599號第一審判決提起上
訴，經本院於99年7 月6 日言詞辯論終結，判決如下：
    主  文
上訴駁回。
第二審訴訟費用由上訴人負擔。
    事實及理由
一、上訴人起訴主張：
  (一)關於債務人異議之訴部分：被上訴人甲○○於民國60年間向
    建商購買整批完工之邊間厝，即坐落於臺北縣鶯歌鎮○○段
    第351 地號土地（下稱系爭土地）上之門牌臺北縣鶯歌鎮○○路91巷42弄37號房屋，嗣上訴人乙○○於次年僱工於上訴
    人己○○○所有而與被上訴人上開房屋毗鄰之同段第350 地
    號興建門牌號碼臺北縣鶯歌鎮○○路95巷98號房屋。上訴人
    乙○○於68年間僱工興建之上開房屋竣工時，兩造房屋間原
    即保留一道防火巷，防火巷內並留有當初建商興建房屋時開
    挖之一口水井，該口水井乃建商於66年興建整批社區時所開
    挖之50口水井其中之一，即本院96年度板簡字第11338 號民
    事判決附圖一所示C 部分面積0.45平方公尺之水井（下稱系
    爭水井）。系爭水井既非兩造之任何一方開挖，而係建商66
    年間開挖供公眾汲水之水井，則系爭土地縱因95年間因地籍
    圖重測而為被上訴人甲○○倖取，其亦有容忍上訴人等繼續
    使用該口水井之義務。
  (二)關於上訴人丁○○第三人異議之訴部分：
  1.上訴人丁○○係上訴人乙○○、己○○○長子，上訴人乙○○在被上訴人甲○○房屋隔壁之臺北縣鶯歌鎮○○路95巷98
    號房屋開設「文城藝術陶瓷有限公司」，並汲取系爭土地內
    之深井作為生產陶瓷器使用，而上訴人丁○○係該公司股東
    ，同為使用該口水井者之一，是被上訴人甲○○於前訴訟既
    未對上訴人丁○○起訴，該確定判決之效力即不及於上訴人
    丁○○。從而，以該確定判決為名義而成立之本件強制執行
    命令之效力，自不及於上訴人丁○○，其自得於本件強制執
    行程序終結前，依法提起第三人異議之訴。
  2.上訴人丁○○已向本院提存所提存足額之擔保，並經裁定准
    於異議之訴確定前，暫停執行程序，則依民事訴訟法第106
    條準用第103 條之規定，此項擔保金之提存，即與質權人具
    有同一之效力，上訴人丁○○自得依強制執行法第15條之規
    定，提起本件第三人異議之訴。原審遽以判決駁回上訴人丁○○於原審所提合法之第三人異議之訴，疏未於判決書就此
    審酌評決，自屬判決不備理由而嚴重影響於判決之重大違法
    。
  (三)綜上所述，爰依強制執行法第14條、第15條之規定，提起本
    件異議之訴，請求撤銷本院民事執行處98年7 月5 日板院輔
    98司執地字第45180 號執行命令中，關於本院96年度板簡字
    第11338 號民事確定判決附圖一所示C 部分面積0.45平方公
    尺水井之部分執行程序。
二、被上訴人則以：上訴人己○○○、乙○○、戊○○、丙○○
    及上訴人丁○○分別提起債務人異議之訴及第三人異議之訴
    ，並就系爭水井部分聲請停止執行，惟上訴人己○○○、乙○○、戊○○、丙○○於本件所執事由均已為原確定判決所
    審認，並無執行名義成立後所發生消滅或妨礙債權人請求之
    事由，未符合強制執行法第14條第1 項規定，其等提起本件
    債務人異議之訴，顯非適法，被上訴人依民法第767 條規定
    本於所有權請求上訴人返還土地，實屬有據。又上訴人丁○○根本無任何足以排除強制執行之權利，其提起本件訴訟顯
    無理由，僅係在拖延本件強制執行程序之進行等語置辯。
三、原審為上訴人全部敗訴之判決，上訴人不服，提起本件上訴
    ，並聲明(一)原判決廢棄。(二)本院民事執行處98年7 月5 日板
    院輔98司執地字第45180 號執行命令中，關於本院96年度板
    簡字第11338 號民事確定判決附圖一所示C 部分面積0.45平
    方公尺水井之部分執行程序應予撤銷。被上訴人則聲明：上
    訴駁回。
四、兩造爭執及不爭執事項：
  (一)兩造不爭執事項：
  1.本院96年度板簡字第11338 號民事簡易判決主文第二項宣示
    ：乙○○、己○○○、丙○○及戊○○應將坐落臺北鶯歌鎮
    ○○段三五一地號土地上如附圖一所示Ａ部分（內含附圖一
    所示Ｃ部分）、面積捌點陸玖平方公尺之土地，暨如附圖一
    所示Ｂ部分、面積壹點貳平方公尺之土地騰空返還甲○○；
    嗣乙○○、己○○○、丙○○及戊○○等4 人提起上訴，經
    本院以97年度簡上字第22號民事判決上訴駁回，並更正該案
    原審判決主文第二項為：乙○○、己○○○、丙○○及戊○○應將如附圖二所示甲部分面積一點零六平方公尺、乙部分
    面積一點一八平方公尺、丙部分面積八點七一平方公尺之土
    地，騰空返還甲○○而確定（見本院98年度司執字第45180
    號執行卷宗所附執行名義判決）。
  2.被上訴人甲○○於98年6 月12日執上開民事確定判決聲請強
    制執行，經本院以98年度司執字第45180 號拆屋還地強制執
    行事件執行中（見本院98年度司執字第45180 號執行卷宗）
    。
  (二)兩造爭執事項：
  1.上訴人乙○○、己○○○、丙○○及戊○○提起本件債務人
    異議之訴，是否符合強制執行法第14條第1 項之規定？
  2.上訴人丁○○提起本件第三人異議之訴，是否符合強制執行
    法第15條第1 項之規定？
五、本院之判斷：
  (一)本件上訴人乙○○、己○○○、丙○○及戊○○提起債務人
    異議之訴主張系爭水井並非兩造之任何一方開挖，而係建商
    於66年間開挖供公眾汲水之水井，則系爭土地縱因95年間地
    籍圖重測而為被上訴人甲○○倖取，其亦有容忍上訴人等繼
    續使用該口水井之義務；上訴人丁○○提起第三人異議之訴
    主張其父乙○○經營文城藝術陶瓷有限公司汲取系爭水井之
    水作為生產陶瓷器使用，而丁○○係該公司股東，同為使用
    該口水井者之一，被上訴人於上開拆屋還地訴訟既未對丁○○起訴，該確定判決之效力及以該確定判決為執行名義而進
    行之強制執行程序效力，均不及於丁○○等情，為被上訴人
    所否認，並以前詞置辯。是本件所應審究之爭點，如上列兩
    造爭執事項所示。茲分別說明如次。
  (二)上訴人乙○○、己○○○、丙○○及戊○○提起本件債務人
    異議之訴，是否符合強制執行法第14條第1 項之規定？
  1.按「執行名義成立後，如有消滅或妨礙債權人請求之事由發
    生，債務人得於強制執行程序終結前，向執行法院對債權人
    提起異議之訴。如以裁判為執行名義時，其為異議原因之事
    實發生在前訴訟言詞辯論終結後者，亦得主張之。」強制執
    行法第14條第1 項定有明文。次按「強制執行法第十四條規
    定，債務人異議之訴須主張執行名義成立後，有消滅或妨礙
    債權人請求之事由發生，始得為之。所謂有消滅債權人請求
    之事由，係指足以使執行名義之請求權及執行力消滅之原因
    事實而言。又債務人所主張消滅或妨害債權人請求之事由，
    須係發生在執行名義成立之後者始得為之。若主張之事由在
    執行名義成立之前即已存在，則為執行名義之裁判，縱有未
    當，亦非異議之訴所能救濟，亦即如係以裁判為執行名義時
    ，其為異議原因之事實發生在前訴訟言詞辯論終結前者，縱
    該為執行名義之裁判有何不當，即與異議之訴之要件不符，
    即不得提起。」（最高法院97年度台上字第2653號判決意旨
    參照）。
  2.查兩造對於本件執行名義即本院96年度板簡字第11338 號、
    97年度簡上字第27號確定判決，認定系爭水井部分之土地應
    騰空返還被上訴人之事實已於原審自認（見原審卷第44頁98
    年12月25日言詞辯論筆錄）。上訴人乙○○、己○○○、丙○○及戊○○雖主張：系爭水井並非兩造之任何一方開挖，
    而係建商於66年間開挖供公眾汲水之水井，則系爭土地縱因
    95年間地籍圖重測而為被上訴人甲○○倖取，其亦有容忍上
    訴人等繼續使用該口水井之義務云云，而提起本件債務人異
    議之訴，惟其等所主張之上開事由，係於本件執行名義成立
    之前即已存在，依強制執行法第14條第1 項之規定及最高法
    院97年度台上字第2653號判決意旨，其等提起本件債務人異
    議之訴，即與強制執行法第14條第1 項之規定不符，從而，
    上訴人乙○○、己○○○、丙○○及戊○○提起本件債務人
    異議之訴，自屬無據，應予駁回。
  (三)上訴人丁○○提起本件第三人異議之訴，是否符合強制執行
    法第15條第1 項之規定？
  1.按「第三人就執行標的物有足以排除強制執行之權利者，得
    於強制執行程序終結前，向執行法院對債權人提起異議之訴
    。如債務人亦否認其權利時，並得以債務人為被告。」強制
    執行法第15條定有明文。又按「強制執行法第十五條，所謂
    就執行標的物有足以排除強制執行之權利者，係指對於執行
    標的物有所有權、典權、留置權、質權存在情形之一者而言
    。占有，依民法第九百四十條之規定，不過對於物有事實上
    管領之力，自不包含在內。」（最高法院44年台上字第721
    號判例意旨參照）。
  2.查上訴人丁○○提起第三人異議之訴主張：其父乙○○經營
    文城藝術陶瓷有限公司汲取系爭水井之水作為生產陶瓷器使
    用，而丁○○係該公司股東，同為使用該口水井者之一，被
    上訴人於上開拆屋還地訴訟既未對丁○○起訴，該確定判決
    之效力及以該確定判決為執行名義而進行之強制執行程序效
    力，均不及於丁○○云云，惟揆之強制執行法第15條規定及
    最高法院44年台上字第721 號判例意旨，所謂就執行標的物
    有足以排除強制執行之權利者，係指對於執行標的物有所有
    權、典權、留置權、質權存在情形之一者而言。而上訴人丁○○雖主張使用系爭水井，充其量僅能認定對於系爭水井有
    使用利益，然上訴人丁○○並未提出對於系爭水井有所有權
    、典權、地上權等排他性權利之事證，故其提起第三人異議
    之訴，亦屬無據，應予駁回。
  3.至上訴人丁○○另主張：其已聲請本院裁定准許於本件異議
    之訴確定前，暫停執行程序，並已向本院完成擔保金之提存
    ，則依民事訴訟法第106 條準用第103 條之規定，此項擔保
    金之提存，即與質權人具有同一之效力云云。惟按民事訴訟
    法第106 條準用同法第102 條、第103 條第1 項之規定，係
    指應供擔保之聲請人供擔保後，「相對人」就同法第102 條
    之「提存物」，與質權人有同一之權利。而此等規定與本件
    債務人異議之訴或第三人異議之訴之要件並無關聯，則上訴
    人丁○○此部分主張，自不足採。
六、綜上所述，本件上訴人乙○○、己○○○、丙○○及戊○○
    提起債務人異議之訴，及上訴人丁○○提起第三人異議之訴
    ，均屬無據。是原審駁回上訴人之訴，於法並無不合。上訴
    意旨指摘原判決不當，求予廢棄改判，為無理由，應駁回其
    上訴。
七、本件事證已臻明確，兩造其餘攻擊防禦方法及未經援用之證
    據，經審酌後，核與判決結果不生影響，爰不一一論述。
八、據上論結，本件上訴為無理由，依民事訴訟法第436 條之1
    第3 項、第449 條第1 項、第78條、第85條第1 項前段，判
    決如主文。
中    華    民    國    99    年    7     月    20    日
                  民事第二庭    審判長法  官  陳麗玲
                                      法  官  鍾啟煌
                                      法  官  張筱琪
以上正本證明與原本無異
本件不得上訴
中    華    民    國    99    年    7     月    20    日
                                      書記官  連思斐

司法院資訊處製作；財團法人民間司法改革基金會備份。
